【裁判字號】    95,重上,210
【裁判日期】    951101
【裁判案由】    塗銷所有權移轉登記等
【裁判全文】
臺灣高等法院民事判決                 95年度重上字第210號
上  訴  人  乙○○
訴訟代理人  劉昌崙律師
複代理人    陳郁仁律師
被上訴人    國防部軍備局
法定代理人  甲○○
被上訴人    政治作戰學校
法定代理人  丙○○
前列二人共同
訴訟代理人  王敬堯律師
複代理人    胡峰賓律師
上列當事人間塗銷所有權移轉登記等事件，上訴人對於中華民國
95年2月17日台灣士林地方法院94年度重訴字第114號第一審判決
提起上訴，經本院於95年10月11日言詞辯論終結，判決如下：
    主  文
上訴駁回。
第二審訴訟費用由上訴人負擔。
    事實及理由
一、被上訴人國防部軍備局之法定代理人盧林賜變更為甲○○，
    被上訴人政治作戰學校之法定代理人于茂生已變更為丙○○
    ，有國防部令可稽，甲○○、丙○○並聲明承受訴訟，經核
    無不合，核先敘明。
二、上訴人起訴主張：坐落台北縣北投鎮（現為台北市北投區○
    ○○○段嗄嘮別小段第127之2、127之3地號等二筆土地（該
    二筆土地於民國（下同）72年 5月13日重測時合併於同段同
    小段第126地號土地，該第126地號土地嗣於72年10月28日登
    記重測後地號為台北市○○區○○段2小段908地號土地，如
    原判決附表所示，下稱系爭土地）於42年6月1日放領並移轉
    所有權予上訴人之被繼承人黃有才（於52年9月5日死亡）所
    有，黃有才並未出售他人，詎訴外人陸軍總司令部竟於50年
    6 月24日以買賣為原因，將系爭土地移轉登記為中華民國所
    有，管理機關原為陸軍總司令部，後變更登記管理者為被上
    訴人國防部軍備局，目前由被上訴人政治作戰學校無權占用
    系爭土地，作為操場使用，上訴人自得請求國防部軍備局塗
    銷系爭土地於50年 6月24日以買賣為原因所為之所有權移轉
    登記，並請求政治作戰學校將系爭土地騰空返還系爭上訴人
    等情。爰依民法第767條、第184條第1項前段、第179條之規
    定，求為命：被上訴人國防部軍備局將系爭土地之所有權移
    轉登記塗銷；被上訴人政治作戰學校將系爭土地騰空返還上
    訴人之判決。（原審為上訴人敗訴之判決，上訴人聲明不服
    ）並上訴聲明：(一)原判決廢棄。(二)被上訴人國防部軍備局應
    將系爭土地之所有權移轉登記塗銷。(三)被上訴人政治作戰學
    校應將系爭土地騰空返還上訴人。(四)願供擔保，請准宣告假
    執行。
三、被上訴人國防部軍備局、政治作戰學校（下合稱被上訴人等
    二人）則以：兩造就系爭土地確訂有買賣契約，並辦理所有
    權移轉登記，此有交業憑約、業戶領單為據。又交業憑約乃
    土地所有權人願將系爭土地移轉與被上訴人之書面文件，業
    戶領單乃被上訴人給付地價予黃有才之收據。又關於系爭第
    127之2地號之交業憑約上簽署之姓名為「黃有財」，該「財
    」經塗改為「才」，並蓋有黃有才的印章，且依當時法令土
    地所有權移轉登記，需由黃有才提出證明文件並蓋有印鑑章
    等，並經實質審查後始得辦理，故系爭土地之所有權業經移
    轉給被上訴人當屬無疑，上訴人爭執上開印文非真正，須由
    上訴人舉證證明。另外兩造於42年3月訂立買賣契約，然於
    42年6月1日黃有才即因放領而取得系爭土地之所有權，上開
    情形應屬當事人訂約時預期不能之情形除去後為給付，而得
    認為兩造間訂定之買賣契約係屬有效等語，資為抗辯。並答
    辯聲明：上訴駁回。
四、上訴人主張系爭土地於42年6月1日放領並移轉所有權予上訴
    人之被繼承人黃有才（於52年9月5日死亡）所有，嗣於50年
    6 月24日訴外人陸軍總司令部以買賣為原因，將系爭土地移
    轉登記為中華民國所有，管理機關原為陸軍總司令部，後變
    更登記管理者為被上訴人國防部軍備局，目前由被上訴人政
    治作戰學校無權占用系爭土地，作為操場使用之事實，業據
    提出土地登記簿、土地登記謄本、戶籍登記除戶簿、台北市
    北投區戶政事務所94年12月28日北市投戶字第 09431299800
    號函，暨所附收養登記申請書及收養書約等件為證，且為被
    上訴人等二人所不爭執，故上訴人主張此部分之事實，堪信
    為真實。上訴人又主張黃有才並未出售系爭土地予他人，被
    上訴人等二人不法侵害上訴人之所有權，上訴人自得請求國
    防部軍備局塗銷系爭土地於50年 6月24日以買賣為原因所為
    之所有權移轉登記，並請求政治作戰學校將系爭土地騰空返
    還系爭上訴人等情，惟為被上訴人等二人所否認，並以上開
    情詞置辯，是以兩造爭執之點在於：黃有才是否將系爭土地
    出賣予訴外人陸軍總司令部？交業憑約及業戶領單是否為上
    訴人之父黃有才所簽？系爭土地是否為上訴人所有？被上訴
    人等二人有無不法侵害上訴人之所有權？被上訴人等二人有
    無不當得利？茲分述之。
五、黃有才是否將系爭土地出賣予訴外人陸軍總司令部？交業憑
    約及業戶領單是否為上訴人之被繼承人黃有才所簽？
  (一)按民法第345條規定：「稱買賣者，謂當事人約定一方移轉
    財產權於他方，他方支付價金之契約。當事人就標的物及其
    價金互相同意時，買賣契約即為成立。」又「不動產物權之
    移轉，應以書面為之，民法第七百六十條定有明文。此項書
    面，除應依同法第三條之規定外，固無其他一定之方法。但
    其內容須有移轉特定不動產之所有權，或其他物權之意思表
    示，自不待言。」最高法院著有32年上字第4349號判例可稽
    ，是以民法第七百六十條規定，不動產物權之移轉應以書面
    為之。此項書面，除應依同法第三條之規定外，並無其他一
    定之方式，僅其內容須有移轉特定不動產之所有權或其他物
    權之意思表示為已足。
  (二)查，系爭土地所有權登記之相關資料，因登記原卷已逾保存
    年限而銷燬，有台北市士林地政事務所94年 4月19日北市士
    地三字第 09430534700號函附卷可稽，而上訴人所提出之交
    業憑約及業戶領單，係上訴人於登記卷銷燬前向台北市士林
    地政事務所抄錄而來，亦為被上訴人等二人所不爭執，故堪
    認交業憑約及業戶領單為系爭土地所有權移轉登記所憑文件
    。觀之該「交業憑約」上載明：「立得價交業人黃有才今將
    民有坐落台北縣復興崗省農會北投競馬場第127－3土地計０
    甲０分０厘一毫五絲一併歸公收用。…收價台幣０萬仟參
    佰玖拾陸元０角柒分整…土地完全交出聽公使用…證人陳春
    梅、得價交業人黃有才」等字樣（第127－2土地之交業憑約
    內容除面積、價金、證人不同外，其餘內容相同，見原審卷
    第23、25頁），堪認兩造已就買賣標的物及其價金互相同意
    ，依民法第345 條規定，系爭土地之買賣契約即為成立。上
    訴人主張系爭土地當時申辦之文件無買賣契約書云云，並無
    可採。
  (三)上訴人雖主張127之2地號土地之交業憑約上原簽署之「得價
    交業人」姓名為「黃有財」，該「財」字經塗改為「才」，
    且交業憑約及業戶領單均未見黃有才按捺左拇指印，足證均
    非上訴人之父黃有才所簽云云。惟查依戶籍謄本之記載，黃
    有才之教育程度為「不」（見原審卷第67頁），顯見黃有才
    並不識字，交業憑約及業戶領單上黃有才名字，應係他人代
    寫，故有可能因音同而誤寫再予塗改更正之情形，而依民法
    第3條第1、2項規定：「依法律之規定，有使用文字之必要
    者，得不由本人自寫，但必須親自簽名。如有用印章代簽名
    者，其蓋章與簽名生同等之效力。」系爭土地之交業憑約及
    業戶領單既均經黃有才蓋章，縱其未親自簽名或蓋指印，依
    法亦生與簽名同等之效力。上訴人否認交業憑約及業戶領單
    為黃有才所簽，並無可採。
  (四)次查，黃有才於48年11月30日收養上訴人為養女，有台北市
    北投區戶政事務所函送之收養登記申請書、收養契約書在卷
    可稽（見原審卷第129、130頁），兩造就該收養資料上「黃
    有才」印文為真正並無爭執，而系爭127之2地號土地之交業
    憑約作成日期為42年3月，127－ 3地號土地之交業憑約及業
    戶領單作成日期為43年9月3日，其上所蓋黃有才印文，與收
    養資料上黃有才印文經以肉眼比對結果，其形式、大小、字
    體大致相同（系爭土地交業憑約及業戶領單之原本均已銷燬
    ，故已無從送請鑑定人鑑定），如果黃有才並未出賣系爭土
    地，上述交業憑約及業戶領單上所用印文樣式，何以其日後
    收養之文件所使用之印章會與數年前出賣系爭土地所使用之
    印章雷同？且系爭土地於上訴人被收養後之50年 6月24日始
    辦理移轉登記，當時上訴人已22歲（28年10月25日生），如
    黃有才確未出賣系爭土地，於其生前焉有任令被上訴人等二
    人占用而不予異議之理？況依系爭土地所有權移轉登記時之
    土地登記規則（35年10月 2日公布）規定，登記應由權利人
    及義務人共同聲請，且聲請書應由聲請人或其代理人及證明
    人簽名蓋章，由代理人聲請登記時，應附具委託書，如當事
    人或其他代理人不到場或代理權限不明者。地政機關應附理
    由駁回登記之聲請，如即時可以補正者，應命聲請人補正之
    ，此觀諸該土地登記條例第17、28、29、38條定有明文，足
    見登記聲請人之身分為登記機關實質審查之項目，故若非由
    黃有才提出聲請之必要文件，地政機關無由准許系爭土地所
    有權移轉登記。況聲請土地所有權移轉登記，依當時土地登
    記規則尚須應取得土地所在地鄉鎮公所或區公所之證明，足
    見移轉登記程序審查之慎重。系爭土地既經黃有才移轉登記
    予中華民國所有，地政機關就登記聲請人之身分，及有無移
    轉之事實，當已為實質之審查，系爭土地所有權移轉國有迄
    今已逾50年，期間既未見黃有才或上訴人爭執，上訴人於50
    餘年後否認黃有才有出賣系爭土地之事實，又未就此有利於
    己之事實舉證證明舉證，其空言主張系爭土地之買賣，非為
    黃有才所為云云，自無可採。
  (五)雖上訴人主張黃有才於42年6月1日始因放領而取得127之2地
    號土地之所有權，而該土地之交業憑約竟記載係於42年 3月
    簽訂，顯非黃有才所為云云，惟按出賣人對於買賣標的物，
    縱無處分權，其買賣契約仍屬有效，出賣人亦負有交付其物
    並移轉其所有權與買受人之義務，最高法院81年台上字第12
    05號判決要旨可資參照。黃有才就系爭土地，縱因放領程序
    未完成而尚未取得所有權，然其因預期可得依放領程序取得
    系爭土地所有權，而先與他人訂立買賣契約，並約定於取得
    土地所有權後，再履行交付移轉義務，本非法所不許，故尚
    難以此認系爭土地之買賣有異常之處，而逕行推認契約非屬
    黃有才所為，是以上訴人此部分之主張，亦難採信。
六、系爭土地是否為上訴人所有？被上訴人有無不法侵害上訴人
    之所有權？
  (一)系爭土地既由出賣人黃有才與買受人中華民國訂立買賣契約
    （交業憑約），並於50年 6月24日以買賣為原因，將系爭土
    地移轉登記為中華民國所有。則黃有才已喪失系爭土地之所
    有權，上訴人雖為黃有才之繼承人，亦無由依繼承關係取得
    系爭土地之所有權，故上訴人主張其為系爭土地之所有權人
    ，應不足採。
  (二)上訴人既非系爭土地所有權人，已經認定如前，則其依民法
    第 767條規定，訴請被上訴人國防部軍備局塗銷系爭土地所
    有權移轉登記，並請求被上訴人政治作戰學校騰空返還土地
    ，核屬無據，且被上訴人亦無侵害上訴人系爭土地所有權，
    而可得構成侵權行為或不當得利可言。
七、綜上所述，上訴人依民法第767條、第184條第 1項前段、第
    179條之規定，請求被上訴人國防部軍備局塗銷附表所示土
    地所有權移轉登記，及請求被上訴人政治作戰學校騰空返還
    附表所示土地，均無理由，應予駁回。上訴人既受敗訴判決
    ，其假執行之聲請即失所依據，應併予駁回。原審為上訴人
    敗訴之判決，及駁回其假執行之聲請，並無不合。上訴意旨
    指摘原判決不當，求予廢棄改判，為無理由，應予駁回。
八、因本案事證已臻明確，兩造其餘主張陳述及所提之證據，經
    審酌後於判決結果無影響，毋庸詳予論述，附此敘明。
九、據上論結，本件上訴為無理由，爰判決如主文。
中    華    民    國    95    年    11    月    1     日
                    民事第十二庭
                        審判長法  官  張宗權
                              法  官  王麗莉
                              法  官  蕭艿菁
正本係照原本作成。
如不服本判決，應於收受送達後20日內向本院提出上訴書狀，其
未表明上訴理由者，應於提出上訴後20日內向本院補提理由書狀
（均須按他造當事人之人數附繕本）上訴時應提出委任律師或具
有律師資格之人之委任狀；委任有律師資格者，另應附具律師資
格證書及釋明委任人與受任人有民事訴訟法第466條之1第1項但
書或第2項（詳附註）所定關係之釋明文書影本。
中    華    民    國    95    年    11    月    1     日
                              書記官  王秀雲
附註：
民事訴訟法第466條之1（第1項、第2項）：
對於第二審判決上訴，上訴人應委任律師為訴訟代理人。但上訴
人或其他法定代理人具有律師資格者，不在此限。
上訴人之配偶、三親等內之血親、二親等內之姻親，或上訴人為
法人、中央或地方機關時，其所屬專任人員具有律師資格並經法
院認為適當者，亦得為第三審訴訟代理人。


司法院資訊處製作；財團法人民間司法改革基金會備份。
